Inventaris van het archief van de Raad voor Herstel van Arbeidsgeschiktheid, 1946-1953 (1955)
Nationaal Archief, Den Haag
Raad voor Herstel van Arbeidsgeschiktheid
Raad voor Herstel Arbeidsgeschiktheid
1946-1955
merendeel 1946-1953
S28519
0.30 meter; 48 inventarisnummers.
Normale geschreven, getypte en gedrukte documenten, geen bijzondere handschriften.
Nationaal Archief, Den Haag
Raad voor Herstel van Arbeidsgeschiktheid, 1946-1953
Commissie Coördinatie Revalidatie
Commissie Revalidatie Neurosepatiënten
Commissie Prothesevoorziening
Commissie Arbeidstherapie
Het archief bevat stukken betreffende de organisatie van de Raad voor Herstel van Arbeidsgeschiktheid, zoals correspondentie betreffende de samenstelling van de Raad. Daarnaast stukken betreffende oprichting en financiering van revalidatiecentra en stukken afkomstig van de zes commissies voor speciale onderwerpen onder meer op het gebied van revalidatie, prothesevoorziening en arbeidstherapie.
Archiefvorming
Geschiedenis van de archiefvormer
De na-oorlogse toestanden deden de behoefte gevoelen aan een structurele aanpak van het probleem van de mindervaliden.
In een beleidsnota van 13 februari 1946 adviseerde mr. J.H. Vergragt, werkzaam op de afdeling Volksgezondheid van het Ministerie van Sociale Zaken, de toenmalig Directeur-Generaal van de Volksgezondheid dr. C. van den Berg, een college in te stellen, dat de regering van advies zou moeten dienen over het vraagstuk van het herstel van de arbeidsgeschiktheid van mindervaliden en de oprichting van rehabilitatiecentra.
De aanbevelingen van mr. Vergragt, gestoeld op ervaringen met de rehabilitatie in Engeland, leidde tot overleg tussen de Ministers van Sociale Zaken, van Marine en van Oorlog, hetgeen resulteerde in de gemeenschappelijke beschikking van 1 april 1946, nr. 340 A (Staatscourant nr. 95), waarbij de Raad voor Herstel van Arbeidsgeschiktheid werd ingesteld.
Deze Raad werd samengesteld uit vertegenwoordigers van de drie betrokken Ministeries en representanten van een groot aantal op het terrein van de revalidatie van mindervaliden werkzame partikuliere instellingen en organisaties. Mr. Vergragt werd aangesteld als secretaris, terwijl dr. van den Berg werd benoemd tot voorzitter.
De Raad werd op 15 april 1946 geïnstalleerd.
De dagelijkse leiding werd toevertrouwd aan een Werkcommissie, die werd gevormd door de voorzitter en een aantal leden.
Hoewel de Raad zijn adviserende taak begon zonder enige ervaring op het hem toevertrouwde terrein, heeft hij baanbrekend werk verricht. Mede ten gevolge van zijn adviezen werden voor verscheidene onderdelen van de rehabilitatie van mindervaliden nuttige voorzieningen getroffen. Vooruitgang op het gebied van de beroepskeuzevoorlichting, scholing en plaatsing van mindervaliden in het arbeidsproces en de oprichting van het landelijk revalidatie-centrum "De Hoogstraat" te Leersum, zijn zichtbare bewijzen van het vruchtbare werk van de Raad, dat zich voorts beijverde voor de oprichting van provinciale revalidatiediensten.
Desondanks funktioneerde de Raad niet optimaal. Voor de verschillende aspekten van de revalidatie had men commissies ingesteld, die tegen de aanvankelijke doelstellingen in, nauwelijks met elkaar samenwerkten. Door de omvang van de Raad stagneerde ook de besluitvorming. Bovendien bleek dat de opzet van de Raad voor Herstel te beperkt was. De nadruk werd namelijk te zeer gelegd op het herstel van de arbeidsgeschiktheid, met veronachtzaming van andere aspekten van de revalidatie.
Een en ander was uiteindelijk aanleiding tot de opheffing van de Raad voor Herstel van Arbeidsgeschiktheid in 1953.
Geschiedenis van het archiefbeheer
Bij de splitsing van het voormalig Ministerie van Sociale Zaken en Volksgezondheid in 1971, werden de archieven van de Raad voor Herstel van Arbeidsgeschiktheid en de Raad voor Revalidatie overgebracht naar het Centraal Oud Archief van het Ministerie van Volksgezondheid en Milieuhygiëne te Leidschendam. De totale omvang van beide archieven, die overigens verre van compleet waren, bedroeg 4.3 m1.
De lotgevallen ervan lopen in vele opzichten parallel. De archivering van het archief van de Raad voor Herstel is voor het grootste gedeelte verzorgd door ambtenaren van het Direktoraat-Generaal van de Volksgezondheid. Het archief van de Raad voor Revalidatie is voor een deel door het eigen secretariaat gevormd.
Een onderzoek naar de toegepaste archiefordening wees uit, dat deze zaaksgewijs is geweest, doch niet konsekwent aangezien men bijvoorbeeld ook verschillende stukken in series ordende. De gebezigde dossieromschrijvingen gaven niet of nauwelijks de inhoud weer, stukken betreffende één onderwerp kwamen verspreid in de archieven voor, terwijl de toegepaste classificatie ook al niet konsekwent werd gehanteerd. Een praktische moeilijkheid bij de archiefvorming vormde het feit dat de ambtelijke vertegenwoordigers in beide Raden, zoals in zovele ambtelijke commissies, moeite hadden ambtelijke en commissoriale funkties gescheiden te houden. Doordat bovendien de ingekomen en uitgegane stukken werden geregistreerd in de departementale agenda, trad een vermenging op met het departementale archief. Bij de inventarisatie is deze vermenging zoveel mogelijk ongedaan gemaakt.
De verwerving van het archief
Overbrenging van een overheidsarchief
Inhoud en structuur van het archief
2.15
Selectie en vernietiging
Lijst van de vernietigde bescheiden
Geleide-, aanbiedings-, terugzendings-, ontvangstbevestigingsbrieven, voorzover niet voorzien van bijzondere aantekeningen
Stukken betreffende uitnodigingen, aanbiedingen van gelukwensen, betuigingen van dank en rouwbeklag, oproepingen en mededelingen betreffende vergaderingen, besprekingen van vergaderruimten alsmede het arrangeren van bezoekprogramma's
Ter kennisneming ontvangen stukken
Aanwijzingen voor de gebruiker
Openbaarheidsbeperkingen
Volledig openbaar.
Materiële beperkingen
Aanvraaginstructie
Openbare archiefstukken kunnen online worden aangevraagd en gereserveerd. U kunt dit ook via de terminals in de studiezaal van het Nationaal Archief doen. Om te kunnen reserveren dient u de volgende stappen te volgen:
U maakt een profiel aan op www.gahetna.nl, en logt vervolgens in
Via de archiefinventaris (alleen de beschrijvingen met rode nummers) selecteert u het gewenste archiefstuk door op de knop 'Reserveren' te klikken
In het volgende scherm geeft u aan op welke dag u het archiefstuk wilt inzien
Indien u zich bevindt in de studiezaal en een tafelnummer heeft ontvangen kunt u dit nummer vermelden. Als u geen tafelnummer heeft kunt u tafelnummer 777 laten staan
Vervolgens bevestigt u uw reservering door deze te versturen.
Verwant materiaal
Beschikbaarheid van kopieën
Bijlagen
Index op aardrijkskundige- en persoonsnamen uit het archief van de Raad voor Herstel
De cijfers verwijzen naar de inventarisnummers.
Naam Inv.nr.
Arnhem 14
Barnhoorn, dr. J.A.J. 28
Engeland 37
Frankrijk 37
Friesland 11
Groen, dr. J. 31
Leersum 13
Noord-Brabant 12
Overijssel 7
Twente 8
Index op particuliere organisaties en overheidsdiensten uit het archief van de Raad voor Herstel
De cijfers verwijzen naar de inventarisnummers.
Organisatie of Dienst Inv.nr.
A.V.O., Nederlandse Vereniging 11 13 41
Gewestelijke Arbeidsbureau's 38
Groene Kruis 7
Johanna Stichting te Arnhem 14
Orthopaedische Vereniging, Nederlandse 44
Preventiefonds 8
Rijksarbeidsbureau 8
Rijksverzekeringsbank 36
"St.Liduina", Nederlandse Katholieke Vereniging voor Slechthorenden 8
V.A.R.A. 35
1. Instellingsbeschikking van de Raad voor Herstel van Arbeidsgeschiktheid
[Overgedrukt uit de Nederlandsche Staatscourant van Woensdag 15 Mei 1946, no. 95.]
DEPARTEMENT VAN SOCIALE ZAKEN
1 April 1046
No. 340A.
Afdeeling Volksgezondheid.
De Ministers van Sociale Zaken, van Oorlog en van Marine
Overwegende, dat het gewenscht is, dat er een college wordt ingesteld, dat tot taak heeft de Regeering van advies te dienen omtrent het vraagstuk van het herstel van de arbeidsgeschiktheid van minder-validen en dat mede door bestudeering van dit vraagstuk dit herstel helpt bevorderen
Hebben goedgevonden te bepalen:
Artikel 1.
Er is een Raad voor herstel van arbeidsgeschiktheid, hierna te noemen, den Raad.
Artikel 2.
In den Raad hebben als lid zitting:
vertegenwoordigers van den Minister van Sociale Zaken (onder. wie de Directeur-Generaal van de Volksgezondheid, de Directuer-Generaal van het Rijksabeidsbureau, het hoofd van de afdeeling Sociale Verzekering van het Ministerie van Sociale Zaken en de geneeskunding Hoofdinspecteur van de Volksgezondheid)
vertegenwoordigers van den Minister van Oorlog (onder wie in elk geval de Inspecteur van den Geneeskundigen Dienst der Koninklijke landmatch of diens plaatsvervanger, en het hoofd van de afdeeling A IV van het Departement van Oorlog of diens plaatsvervanger)
vertegenwoordigers van den Minister van Marine (onder wie in elk geval de Chef van den geneeskundigen dienst der Zeemacht of diens plaatsvervanger, en het hoofd van het bureau demobilisatie van het Departement van Marine of diens-plaatsvervanger)
een vertegenwoordiger van het Hoofdbestuur van het Nederlandsche Roode Kruis
eèn vertegenwoordiger van het Bestuur van de Algemene Vereeniging Het Groene Kruis
een vertegenwoondiger van het Bestuur van de Nationale Federatie Het Wit-Gele Kruis
een vertegenwoordiger van het Bestuur van de Nederlandsche Vereeniging tot bevordering van den arbeid voor onvolwaardige arbeidskrachten (A.V.O.)
een vertegenwoordiger van het Bestuur van de Nationale Federatie voor de geestelijke volksgezondheid
een vertegenwoordiger van het Centraal Bureau Verzorging Oorlogsslachtoffers
een vertegenwoordiger van het Bestuur van de Stichting Herstellingsoorden voor oud-illegale werkers
een vertegenwoordiger van het Bestuur van het Prophylaxefonds
een vertegenwoordiger van het Bestuur van de Stichting van den Arbeid
een vertegenwoordiger van het Bestuur van de Rijksverzekeringsbank
een vertegenwoordiger van het Bestuur van de Federatie van Bedrijfsvereenigingen
een vertegenwoordiger van het Bestuur van de Vereeniging van Raden van Arbeid.
Voor iederen vertegenwoordiger wordt door de vertegenwoordigde instantie een plaatsvervanger aangewezen.
Artikel 3
De Minister van Sociale Zaken wijst in overleg met de Ministers van Oorlog en van Marine uit de in art. 2, onder 1., 2. en 3. bedoelde vertegenwoordigers een voorzitter en een plaatsvervangend voorzitter aan, en voegt aan den Rand een secretaris toe.
Artikel 4.
De voorzitter vormt met ten hoogste, vijf leden van den Raand, aan te wijzen door den Minister van Sociale Zaken, in overleg met de Ministers van Oorlog en van Marine, een werkcommissie.
Artikel 5.
De voorzitter van den Raad kan uit de leden subcommissies vormen, en deskundigen uitnoodigen tot deelneming aan de beraadslagingen van den Raad, de werkcommissie of een subcomissie.
Artikel 6.
De Raad bestudeert het vraagstuk van het herstel van de arbeidsgeschtheid van personen, die hetzij ten gevolge van oorlogsletsel, hetzij door arbeids of verkeersongevallen, hetzij door aangeboren gebreken, of uit anderen hoofde, minder-valide zijn, en verzamelt gegevens, op dit vraagstuk betrekking hebbende.
Artikel 7
De Raad dient de Regeering, c.q. de bij een bepaald onderwerp betrokken Ministers, desgevraagd ot uit eigen beweging van advies omtrent onderwerpen, met het in art. 6 bedoeld vraagstuk verband houdende.
Artikel 8.
De niet-ambtelijke leden en plaatsvervangende leden van den Raad genieten vergoeding van reis- en verblijfkosten volgens de 2de klasse van het Reisbesluit 1916.
s-Gravenhage, 1 April 1946.
De Minister van Sociale Zaken,
W. Drees.
De Minister van Oorlog,
J. Meynen.
De Minister-van, Marine,
de Booy.
2. Beschikking betreffende de ontbinding Raad voor Herstel
[Overgedrukt uit de Nederlandse Staatscourant van Donderdag 17 Juni 1954, no. 114]
Zie inv.nr. 5. Zie ook toegang 2.15.25.02 bijlage Instelling Raad voor Revaliatie.
MINISTERIE VAN SOCIALE ZAKEN EN VOLKSGEZONDHEID
ONTBINDING RAAD VOOR HERSTEL VAN ARBEIDSGESCHIKTHEID
7 December 1953: No 15049: Directie Volksgezondheid
Afdeling Maatschappelijke Gezondheidszorg
8 April 1954. No P. 101.481 A: No Minmar 360926:3659
De Minister van Sociale Zaken en Volksgezondheid en de Minister van Oorlog en van Marine:
Gezien de beschikkingen van 1 April 1946. No 340 A. Afdeeling Volksgezondheid (Ned. Stat van 15 Mei 1946. No 95) en van 22 Januari 1947. No 728 APRIL. Afdeeling Volksgezondheid (Ned. Stat van 4 Maart 1947. No 44). waarbij de Raad voor herstel van arbeidsgeschiktheid werd ingesteld respectievelijk werd uitgebreid:
Overwegende. dat het. in verband met de gewijzigde omstandigheden. gewenst is gebleken de wijse, waarop de Regering van advies wordt gediend met betrekking tot de vraagstukken der revalidatie, opnieuw te regelen:
Besluiten:
bovenbedoelde Raad te ontbinden onder dankzegging aan de leden voor de door hen als vodanig verrichte werkzaamheden.
's-Gravenhage 7 December 1953.
De Minister van Sociale Zaken en Volksgezondheid,
J. G. Suurhoff.
De Minister van Oorlog.
C. Staf.
De Minister van Marine,
C. Staf.
Beschrijving van de series en archiefbestanddelen
- PLENAIRE RAAD EN WERKCOMMISSIE, I
  - ALGEMEEN., A
    Zie ook het archief van de Raad voor Revalidatie inventarisnummer 34.
    - Notulen van de vergaderingen van de Raad, met agenda's en bijlagen., 1949-1952.; 1-2; 2 omslagen.
      - 1949-1951, 1
      - 1952, 2
    - Notulen van de vergaderingen van de Werkcommissie, met agenda's en bijlagen., 1947-1952.; 3; 1 omslag.
  - BIJZONDER., B
    - Organisatie van de Raad., 1
      - Briefwisseling betreffende de samenstelling, alsmede de aanwijzing en het ontslag van de leden en plaatsvervangende leden van de Raad., 1946-1953.; 4; 1 omslag.
      - Overdruk uit de Nederlandse Staatscourant van 17 juni 1954, nr. 114, waarin opgenomen de beschikkingen van 7 december 1953 en 8 april 1954 waarbij de Raad voor Herstel van Arbeidsgeschiktheid werd ontbonden en de Raad voor Revalidatie werd ingesteld., 5; 1 stuk.
    - Advisering omtrent de revalidatie., 2
      Zie ook de inventarisnummers 42 en 44.
      - Stukken betreffende het stichten van een neurose-centrum in Nederland., 1947-1950.; 6; 1 omslag.
      - Ingekomen brief van het Algemeen Bestuur van het Groene Kruis betreffende de instelling van een revalidatiedienst in Overijssel., 1950 juli 26.; 7; 1 stuk.
      - Stukken betreffende het advies van de Raad aan het bestuur van het Preventiefonds inzake de toekenning van financiële bijdragen aan het revalidatie-centrum Twente en de Nederlandse Katholieke Vereniging voor Slechthorenden "St. Liduina"., 1950.; 8; 1 omslag.
      - Stukken betreffende het advies van de Raad aan de Staatssecretaris van Sociale Zaken en Volksgezondheid inzake de vergoeding van revalidatiebehandelingen door de ziekenfondsen., 1950-1952.; 9; 1 omslag.
      - Ingekomen brief van de Staatssecretaris van Sociale Zaken en Volksgezondheid inzake de wenselijkheid van arbeidstherapie en beschutte arbeid, 1951 oktober 2, met aantekening van de secretaris van de Raad., 10; 2 stukken.
      - Ingekomen brieven van de Nederlandse Vereniging A.V.O. betreffende een plan tot oprichting van een dienst voor 1ichamelijk gebrekkigenzorg in Friesland., 1951.; 11; 2 stukken.
        A.V.O. is de Nederlandse Vereniging Sociale Zorg voor Minder-Validen "Actio Vincit Omnia"
      - Stukken betreffende een plan tot oprichting van een provinciale revalidatiedienst in Noord-Brabant., 1952.; 12; 1 omslag.
      - Exemplaar van het A.V.O.-maandblad, houdende een artikel van C. van den Lenden over het revalidatie-centrum "De Hoogstraat" te Leersum, met bijbehorende briefwisseling hieromtrent., 1952.; 13; 4 stukken.
      - Stukken betreffende een verzoek van de Johanna Stichting te Arnhem om advies van de Raad inzake de finansiering van haar nieuwbouw., 1952, 1953.; 14; 1 omslag.
      - Stukken betreffende een advies van de Raad aan de bewindslieden van Sociale Zaken en Volksgezondheid over de wijze waarop voorlichting over revalidatievraagstukken dient te worden gegeven., 1952, 1953.; 15; 1 omslag.
- COMMISSIES VAN DE RAAD., II
  - COMMISSIE A., A
    Deze commissie was belast met de bestudering van de oprichting van revalidatie-centra. Zie ook de inventarisnummers 6,7 en 9-11.
    - Notulen van de vergaderingen van de Commissie, met bijlagen., 1946.; 16; 1 omslag.
  - COMMISSIE B., B
    Deze commissie was belast met het ontwerpen van revalidatieplannen in afwachting van de totstandkoming van revalidatie-centra.
    - Notulen van de vergaderingen van de Commissie, met bijlagen., 1946, 1947.; 17; 1 omslag.
  - COMMISSIE COORDINATIE REVALIDATIE., C
    - Stukken betreffende de instelling van de Commissie en de benoeming en het ontslag van haar leden., 1950-1955.; 18; 1 omslag.
    - Notulen van de vergaderingen van de Commissie, met agenda's en bijlagen., 1950-1955.; 19-22; 4 omslagen.
      Agenda's aanwezig vanaf juni 1952.
      - 1950 januari-1951 december., 19
      - 1952 januari-1953 februari., 20
      - 1953 maart-1954 juni., 21
      - 1954 juli-1955 oktober., 22
    - Ingekomen brief van de voorzitter van de Raad betreffende de door de Commissie uit te brengen adviezen aangaande verschillende revalidatieprojekten., 1951 april 12.; 23; 1 stuk.
    - Stukken betreffende de opname van de revalidatiebehandeling in het sociale verzekeringenpakket., 1951, 1952; 24; 1 omslag.
  - COMMISSIE REVALIDATIENEUROSEPATIENTEN., D
    Zie ook inventarisnummer 6.
    - Stukken betreffende de instelling van de Commissie en de benoeming en ontslag van haar leden., 1950, 1953, 1954.; 25; 1 omslag.
    - Notulen van de vergaderingen van de Commissie, met agenda's en bijlagen., 1950-1954.; 26; 1 omslag.
    - Literatuurlijst, bevattende een opgave van de literatuur betreffende de sociale zorg voor neurosepatiënten, met begeleidende brief., 1950.; 27; 2 stukken.
    - Concept-artikel van dr. J.A.J. Barnhoorn, getiteld: "De preventie en behandeling van neurosen als bedrijfsgeneeskundig probleem", met briefwisseling hieromtrent., 1950, 1951; 28; 1 omslag.
    - Stukken betreffende een in te stellen onderzoek naar het arbeidsverzuim van neurosepatiënten in de industrie., 1950-1952, 1954.; 29; 1 omslag.
    - Stukken betreffende de samenstelling van het rapport van de Commissie., 1951.; 30; 3 stukken.
    - Stukken betreffende een memorandum van dr. J. Groen over de behandeling van astmatici naar aanleiding van een door hem bijgewoonde vergadering op 6 februari 1953., 31; 1 omslag.
  - COMMISSIE PROTHESEVOORZIENING., E
    Zie ook het archief van de Raad voor Revalidatie inventarisnummer 90.
    - Stukken betreffende de instelling van de Commissie en de benoeming en ontslag van haar leden., 1950, 1951.; 32; 1 omslag.
    - Notulen van de vergaderingen van de Commissie, met bijlagen., 1950 november-1953 maart.; 33-34; 2 omslagen.
      - 1950 november-1952 mei., 33
      - 1952 juni-1953 maart., 34
    - Tekst van een zgn. "Ducdalf-uitzending" van de V.A.R.A.-radio betreffende ondeugdelijke prothesen, met ingekomen brief van de Geneeskundige Hoofdinspekteur van de Volksgezondheid, houdende advies daaromtrent., 1949, 1950.; 35; 3 stukken.
    - Stukken betreffende het advies van de Raad aan de Minister van Sociale Zaken en Volksgezondheid betreffende een plan van de Rijksverzekeringsbank tot het oprichten van een werkplaats voor vervaardiging en herstel van prothesen., 1950, 1951.; 36; 1 omslag.
    - Stukken betreffende de prothesevoorziening in Nederland, Engeland en Frankrijk., 1950, 1951.; 37; 1 omslag.
    - Stukken betreffende een op verzoek van de voorzitter der Commissie door het Rijksarbeidsbureau ingestelde enquête naar het aantal bij de Gewestelijke Arbeidsbureaus ingeschreven prothesedragers, alsmede het aantal klachten over protheses., 1950, 1951.; 38; 1 omslag.
    - Werkplan van de Commissie, met aanbiedingsbrief., 1950.; 39; 3 stukken.
    - Tussenrapport van de Commissie, met briefwisseling daaromtrent., 1951.; 40; 1 omslag.
    - Ingekomen brief van de A.V.O. betreffende de aktiviteiten van deze Vereniging op het terrein van de prothesevoorziening., 1951.; 41; 1 stuk.
    - Briefwisseling betreffende het oefencentrum voor prothesedragers van de Dienst voor Maatschappelijke Zorg van het Ministerie van Binnenlandse Zaken., 1951.; 42; 1 omslag.
    - Stukken betreffende het beroep van orthopedisch instrumentmaker., 1951, 1952.; 43; 1 omslag.
    - Resumé van de wensen en opvattingen over, alsmede een concept-voorstel voor de oprichting van prothesecentra, uitgebracht door de Prothesecommissie van de Nederlandse orthopaedische Vereniging, met aanbiedingsbrief aan de leden van de Commissie., 1952.; 44; 4 stukken.
    - Stukken betreffende het rapport van de Commissie., 1953.; 45; 1 omslag.
  - COMMISSIE ARBEIDSTHERAPIE., F
    Zie ook inventarisnummer 10.
    - Stukken betreffende de sociale en economische aspekten van revalidatie., 1949, 1952.; 46; 1 omslag.
    - Stukken betreffende de instelling van de Commissie en de aanwijzing van haar leden., 1952.; 47; 1 omslag.
    - Notulen van de 1e vergadering van de Commissie op 17 juni 1952., 48; 1 omslag.